臺灣臺南地方法院新市簡易庭民事判決
                                  109 年度新簡字第452 號
原      告  李新祈  
訴訟代理人  李國銘  
被      告  陳美雄  
上列當事人間請求清償債務事件，經本院於民國109年11月4日言
詞辯論終結，判決如下：
    主      文
被告應就其被繼承人陳蘇阿玉所遺坐落於台南市○○區○○○○
○段000地號及321地號2筆土地，登記日期51年6月22日，債權金
額1,500元之抵押權，設定權利範圍均12分之1，辦理繼承登記。
被告之上項抵押權應予塗銷。
訴訟費用新臺幣壹仟元由原告負擔。　　　
    事實及理由
原告起訴主張：
　原告於民國51年間曾提供坐落臺南市○○區○○○○○段000○000地號
  （重劃前為北子店段130、130-1地號，下合稱系爭土地）2筆
  土地，權利範圍均12分之1為擔保，向訴外人陳蘇阿玉借款新
  臺幣（下同）1,500元，設定抵押權登記，登記日期為51年6月
  22日，清償日期為同年9月9日（下稱系爭抵押權）。又依民法
  第125條規定，請求權因15年不行使而消滅，另依同法第880條
  規定，以抵押權所擔保之債權，其請求權已因時效而消滅，如
  抵押權人於消滅時效完成後5年間不實行其抵押權，其抵押權
  消滅。然陳蘇阿玉現已去世，其繼承人為被告，為辦理本件塗
  銷登記，爰先訴請被告就系爭抵押權辦理繼承登記，復依上開
  規定，請求被告就系爭抵押權之登記，予以塗銷。並聲明：判
  決如主文所示。
被告則以：
　查，陳蘇阿玉逝世時，訴外人陳英雄、陳淑美聲請拋棄繼承，
  然被告並不知悉有系爭抵押權之存在，被告係於原告提起本件
  訴訟時始知悉系爭抵押權之存在，是被告之請求權時效應自繼
  承開始時即98年9月26日起算，依民法第125條規定，被告請求
  權時效應至113年9月25日止，故其請求權尚未消滅，是被告實
  現抵押權之時間仍應存在，原告之請求自無理由，應予駁回。
  復查，本件擔保債權金額為1,500元，原告亦應清償本金、利
  息及違約金，原告之請求自屬無據。並聲明：原告之訴駁回。
  三、本院得心證之理由：　　
　㈠按請求權，因15年間不行使而消滅；消滅時效，自請求權可
    行使時起算；因繼承、強制執行、徵收、法院之判決或其他
    非因法律行為，於登記前已取得不動產物權者，應經登記，
    始得處分其物權；以抵押權擔保之債權，其請求權已因時效
    而消滅，如抵押權人，於消滅時效完成後，5年間不實行其
    抵押權者，其抵押權消滅，民法第125條前段、第128條前
    段、第759條、第880條分別定有明文。又所有人對於妨害其
    所有權者，得請求除去之，民法第767條第1項中段亦有明
    文。而所有人排除侵害請求權，為物權，有對世之效力；抵
    押權之設定登記及抵押權内容變更之登記，既屬抵押人與抵
    押權人雙方合意而經登記始得成立生效之行為。倘抵押權業
    已消滅，仍未為抵押權登記之塗銷時，則所有人自得基於所
    有人之排除侵害請求權訴請排除之（最高法院96年度台上字
    第859號判決意旨參照）。而所有權人提起塗銷抵押權登記
    訴訟，在抵押權人死亡時，於其繼承人尚未繼承登記前，固
    不得塗銷抵押權，惟提起塗銷抵押權之訴，合併請求繼承人
    應先辦理繼承登記，不但符合訴訟經濟原則，亦與上開規定
    之旨趣無違。
　㈡經查：原告於民國51年間曾提供坐落臺南市○○區○○○○ ○段000
    ○000地號（重劃前為北子店段130、130-1地號）2
    筆土地，權利範圍均12分之1為擔保，向訴外人陳蘇阿玉借
    款新臺幣1,500元，設定抵押權登記，登記日期為51年6月22
    日，清償日期為同年9月9日，系爭抵押權所擔保之債權至遲
    於66年9月9日時效完成，被告未於擔保債權消滅完成後5年
    間實施系爭抵押權，迄至71年9月9日已屆滿，被告等未實行
　　系爭抵押權，依前開規定，系爭抵押權即因除斥期間經過而
    消滅。又已經消滅之系爭抵押權登記如仍繼續存在於系爭土
    地，自係對原告就系爭土地之所有權造成妨害，故原告依民
    法第767條第1項中段之規定，基於所有權排除侵害之作用，
    請求被告塗銷系爭抵押權登記，即屬有據。至於，被告辯
    稱：陳蘇阿玉逝世時，訴外人陳英雄、陳淑美聲請拋棄繼 
    承，然被告並不知悉有系爭抵押權之存在，被告係於原告提
    起本件訴訟時始知悉系爭抵押權之存在，是被告之請求權時
    效應自繼承開始時即98年9月26日起算，依民法第125條規
    定，被告請求權時效應至113年9月25日止，故其請求權尚未
    消滅，是被告實現抵押權之時間仍應存在云云，然查惟陳蘇
    阿玉於抵押權存續期間未積極行使權利，使系爭抵押權因除
    斥期間經過而消滅，依法原告自得請求塗銷，是被告所辯無
    足採認。
  ㈢又系爭抵押權現登記名義人為陳蘇阿玉，被告為繼承人，惟
    上開被告迄未辦理繼承登記，故原告請求被告應先行辦理系
    爭抵押權繼承登記後，再請求被告將系爭抵押權登記塗銷，
    洵屬有據。
四、綜上所述，原告依民法第767條第1項中段之規定，請求被告
    就所之系爭抵押權辦理陳蘇阿玉繼承登記，並請求被告塗銷
    系爭抵押權登記，為有理由，應予准許。
五、按訴訟費用，因敗訴人之行為，按當時之訴訟程度，為伸張
    或防衛權利所必要者，法院得酌量情形，命勝訴之當事人負
    擔其全部或一部；法院為終局判決時，應依職權為訴訟費用
    之裁判，民事訴訟法第81條第2款、第87條第1項分別定有明
    文。本件原告訴請被告就系爭抵押權辦理繼承登記後，將系
    爭抵押權登記予以塗銷，惟被告所為之訴訟行為，係為防衛
    權利所必要，爰酌命由原告負擔本件訴訟費用新臺幣1,000
    元（即第一審裁判費），併此敘明。
六、據上論結，本件原告之訴為有理由。爰依民事訴訟法第436
　　條第2項、第385條第1項前段、第81條第2款、第87條第1項
　　，判決如主文。
中　　華　　民　　國　　109 　年　　11　　月　　18　　日
                  臺灣臺南地方法院新市簡易庭
                        法  官  夏明宇
以上正本係照原本作成。
如不服本判決，應於送達後20日內，向本院提出上訴狀並表明上
訴理由，如於本判決宣示後送達前提起上訴者，應於判決送達後
20日內補提上訴理由書（須按他造當事人之人數附繕本）。
中　　華　　民　　國　　109 　年　　11　　月　　19　　日
                        書記官  徐毓羚